臺灣高等法院臺中分院刑事裁定　　　　　100年度抗字第205號
抗　告　人
即自 訴 人　江朝聖
被　　　告　蒲文志
上列抗告人因被告妨害自由案件，不服臺灣彰化地方法院中華民
國100年1月11日裁定（99年度自字第22號裁定），提起抗告，本
院裁定如下：
    主  文
抗告駁回。
    理  由
一、抗告人即自訴人江朝聖（以下稱抗告人，具律師資格）抗告
    意旨略以：原審駁回自訴之主要理由為：「…經查：抗告人
    提出之前揭登記聯單、條文，僅能證明被告有處理道路交通
    事故之事實，及警方曾交付條文之事實，無從證明被告曾以
    『私行拘禁或以其他非法方法』、『強暴、脅迫』實行犯罪
    ，是被告之犯罪嫌疑顯然不足…。」惟查，被告行為確屬該
    當刑法第30 4條第1項強制罪。
  (一)被告行為該當強制罪之「脅迫」要件刑法第304條第1項規定
    ：「以強暴、脅迫使人行無義務之事或妨害人行使權利者，
    處三年以下有期徒刑、拘役或三百元以下罰金。」所謂「脅
    迫」係指以惡害通知對方。本案被告無視「道路交通事故處
    理辦法」第9條已於民國95年7月10日修正為「肇事之汽車駕
    駛人拒絕接受或無法實施酒精濃度測試…」 (現行條文第10
    條第4項)，而對身為車禍被害人之抗告人進行強制酒測，被
    告並交付已廢止之舊法條文予抗告人，即意指若抗告人不接
    受酒測將強制移由醫療機構實施血液採樣及測試。故被告之
    行為該當於「以惡害通知對方」之「脅迫」要件，至為灼然
    。
  (二)被告行為係使抗告人行無義務之事依現行「道路交通事故處
    理辦法」 (民國95年7月10日修訂)第10條第4項規定：「肇
    事之汽車駕駛人拒絕接受或無法實施酒精濃度測試…，警察
    機關應將其強制移由受委託醫療或檢驗機構對其實施血液或
    其他檢體之採樣及測試檢定。」本案中抗告人係於停等紅綠
    燈時遭訴外第三人簡銘輝追撞，簡銘輝對肇事責任並無爭執
    ，在警局接受詢問時亦承認過失而願賠償一切損失。從而，
    本件抗告人並無接受酒測之義務，被告對抗告人強制酒測係
    使抗告人行無義務之事，該當刑法第304條第1項之「使人行
    無義務之事」要件乃屬當然。
  (三)被告仍堅持沿用已廢止之舊法，恐使多數無辜人民受害，且
    不得以不知法律而意圖免除責任被告身為執法之警察人員而
    負有執行公權力之職權，若不依法行政則其行為與一般違法
    行為無異，而應受刑罰制裁。被告仍執迷不悟，在答辯狀中
    一再引用舊法規定與解釋，且仍一再依舊法行事，若不加以
    制裁則不知有多少無辜民眾之自由將受侵害。縱被告辯稱不
    知法律己修正，但刑法第16條規定「…不得因不知法律而免
    除刑責」。
  (四)因此本案爭點只有一項，亦即被告無法令依據即對抗告人實
    施強制酒測是否觸犯刑法第304條第1項強制罪或其他刑法規
    定。故抗告人提起自訴時僅附登記聯單、被告所交付之條文
    ，而未聲請調查其他證據之原因即在於此。換言之，原審只
    須就被告行為是否該當刑法第304條第1項或其他刑法規定為
    法律上之認定，而無調查其他證據或要求抗告人進行其他舉
    證之必要。綜上所述，原裁定恐有違誤，懇請鈞院廢棄，以
    正法治，而保人權云云。
二、原裁定意旨略以：抗告人認被告涉嫌上開犯罪，無非以被告
    填製之彰化縣警察局道路交通事故當事人登記聯單及警方列
    印交付抗告人之道路交通事故處理辦法條文為其論據，訊據
    被告則堅決否認犯罪。按刑法第302條第1項規定「私行拘禁
    或以其他非法方法，剝奪人之行動自由者，處5年以下有期
    徒刑、拘役或3百元以下罰金」，第304條第1項規定「以強
    暴、脅迫使人行無義務之事或妨害人行使權利者，處3年以
    下有期徒刑、拘役或3百元以下罰金」，是上開條文分別以
    「私行拘禁或以其他非法方法」、「強暴、脅迫」為其構成
    要件。經查：抗告人提出之前揭登記聯單、條文，僅能證明
    被告有處理道路交通事故之事實，及警方曾交付條文之事實
    ，無從證明被告曾以「私行拘禁或以其他非法方法」、「強
    暴、脅迫」實行犯罪，是被告之犯罪嫌疑顯然不足。爰依刑
    事訴訟法第326條第3項，裁定駁回自訴等語。
三、按犯罪之能否成立，端視行為人主觀上有無犯罪之故意及客
    觀上有無犯罪之行為而定（最高法院87年度台上字第19號判
    決要旨參照）。易言之，故意犯罪，須行為人在主觀上有犯
    罪之故意（認識與意欲），並在客觀上著手實施犯罪構成要
    件行為。次按刑事訴訟法第326條第1項、第3項規定「法院
    或受命法官，得於第一次審判期日前，訊問自訴人、被告及
    調查證據，於發見案件係民事或利用自訴程序恫嚇被告者，
    得曉諭自訴人撤回自訴」，「第1項訊問及調查結果，如認
    為案件有第252條、第253條、第254條之情形者，得以裁定
    駁回自訴，並準用第253條之2第1項第1款至第4款、第2項及
    第3項之規定」；又同法第252條第10款規定「案件有左列情
    形之一者，應為不起訴之處分：十犯罪嫌疑不足者」。再按
    檢察官就被告犯罪事實，應負舉證責任，並指出證明之方法
    ，刑事訴訟法第161條第1項定有明文，而自訴案件既係由自
    訴人取代檢察官之地位，就被告之犯罪事實自行訴追，則自
    訴人自應就被告之犯罪事實負舉證責任；又刑事被告依法並
    無自證無罪之義務，關於犯罪構成要件之證明，就具體之自
    訴案件，依據刑事訴訟法第343條、第161條第1項規定，應
    由自訴人負舉證責任，所指明之證明方法，並須足以認定被
    告有成立犯罪之可能，即達有罪判決之高度可能性程度。自
    訴被告犯罪者，除應具體說明被告犯罪事實外，尚應提出適
    於憑以認定之證據，以為法院調查審認之依據，反之被告否
    認犯罪，除就自訴人所提之證據，提出反證或證明該項事證
    並非真實者外，就其本身並無如自訴人所指之犯罪時，因此
    項消極不犯罪之事實，被告無從舉證以實其說，自不負舉證
    責任（最高法院74年度台上字第3645號刑事判決意旨參照）
    。
四、經查：
  (一)抗告人原自訴意旨認本件執行交通事故處理之員警即被告蒲
    文志涉嫌犯刑法第302條非法剝奪行動自由罪嫌或同法第304
    條之強制罪嫌云云，則揆諸上開說明依法自應由其就被告具
    有主觀之犯罪故意及已實施應以刑法評價非難之剝奪行動自
    由罪或強制罪之客觀構成要件行為負舉證責任，而非單以提
    出前揭登記聯單、條文即足認已盡舉證責任。原審審酌抗告
    人所提之自訴意旨及相關證據之結果，認本件為抗告人提出
    之前揭登記聯單、條文，僅能證明被告有處理道路交通事故
    之事實，及警方曾交付條文之事實，但無法證明被告是否曾
    以「私行拘禁或以其他非法方法」對抗告人為「強暴、脅迫
    」之實行犯罪行為，因認被告之犯罪嫌疑顯有不足而裁定駁
    回抗告人之自訴等情，經核與上開刑事訴訟舉證責任規定並
    無不合。
  (二)依抗告人之原自訴所載，身為警察之被告係因自訴人與案外
    人簡銘輝發生交通事故，經自訴人之報警，被告乃前往現場
    處理。則自外觀上觀察，被告顯係據報至現場依法執行處理
    交通事故之職務，自可認其初無本於犯罪之故意而執行職務
    。又警察處理道路交通事故，應依道路交通事故處理辦法規
    定，本於職權妥善處理，對於事故現場跡證之保全及相關人
    員應為必要之處置，包含事故地點、交通情況、車輛位置等
    等必須詳加勘查、蒐證以及對於雙方當事人之陳述作成紀錄
    等等行為，自受到合法性之推定。其中對於確認雙方當事人
    身分、有無駕駛執照、當時之精神狀態及有無醉態駕駛等等
    作為，皆係涉及日後雙方肇事責任歸屬之認定，為保障雙方
    當事人之權益，員警依其職責自應為必要之調查，雙方當事
    人對此調查行為當然有配合之義務，以助儘速釐清真相解決
    彼此紛爭，此亦為道路交通事故處理辦法第10條第4項規定
    「肇事之汽車駕駛人拒絕接受或無法實施酒精濃度測試，或
    疑似吸食毒品﹑迷幻藥﹑麻醉藥品及其相類似之管制藥品者
    ，警察機關應將其強制移由受委託醫療或檢驗機構對其實施
    血液或其他檢體之採樣及測試檢定」之所由設。而該條項所
    謂「肇事之汽車駕駛人」係指發生交通事故之人而言，並非
    限於在刑事責任上具有過失責任之人，蓋有無刑事過失責任
    ，尚且須事後經法院客觀周延之調查審理所有相關事證以憑
    認定，自無從責令於交通事故發生時之處理員警能即時無訛
    地判斷認定。故依法執行職務處理交通事故之員警，對發生
    交通事故之汽車駕駛人之一方或雙方，可疑其可能有酒後駕
    車或疑似吸食毒品﹑迷幻藥﹑麻醉藥品及其相類似之管制藥
    品而駕車者，對之告知配合進行酒精濃度測試等措施，核屬
    合法執行職務之行為，難認係屬刑法以非法方法剝奪他人行
    動自由或以脅迫使人行無義務之事等之客觀犯罪構成要件行
    為。
  (三)至被告於處理交通事故時，所出示予抗告人之道路交通事故
    處理辦法是否為已修正施行之新法規乙節，充其量僅涉被告
    對於執行職務之法規是否能隨時掌握知情，此與被告是否具
    有刑法妨害自由之犯罪故意，並無必然直接等同關係，反適
    足以佐證被告在主觀上係本於抗告人有道路交通事故處理辦
    法所規定應予進行酒精濃度測試等措施之認知，而對抗告人
    要求配合測試，自尚不足因此即認其具有刑法非法剝奪行動
    自由罪或強制罪之犯罪故意。
  (四)本件復查無其他積極事證，足以證明被告等有何抗告人所指
    稱上開之犯行，是被告犯罪嫌疑自顯有不足，抗告人認被告
    構成刑法妨害自由之犯罪，自須更負積極舉證之責，原審法
    院因而以裁定駁回自訴，經核並無違誤。抗告人仍未舉出被
    告犯罪之確切證據，僅以於其個人主觀上之認知及解釋，指
    摘原裁定不當而提起抗告，自非有理由，應予駁回。
五、據上論結，應依刑事訴訟法第412條，裁定如主文。
中    華    民    國    100    年    3    月    25    日
            刑事第五庭  審判長法  官  趙  春  碧
                              法  官  林  宜  民
                              法  官  賴  恭  利
上列正本證明與原本無異。
不得再抗告。
                              書記官  林  育  萱
中    華    民    國    100    年    3    月    25    日